【裁判字號】    89,上訴,1649
【裁判日期】    890616
【裁判案由】    偽造文書
【裁判全文】
臺灣高等法院臺中分院刑事判決                  八十九年度上訴字第一六四九號
    上  訴  人  臺灣臺中地方法院檢察署檢察官
    被      告  甲○○
右上訴人因被告甲○○偽造文書案件，不服臺灣臺中地方法院八十九年度訴字第七九
號中華民國八十九年六月十六日第一審判決（起訴案號：臺灣臺中地方法院檢察署八
十八年度偵字第二三七六二號），提起上訴，本院判決如左：
      主  文
上訴駁回。
    理    由
一、公訴意旨略以：被告甲○○係燁湦實業有限公司（下簡稱燁湦公司）之負責人，
    其未經捷揚營造有限公司（下簡稱捷揚公司）負責人乙○○之同意，竟於民國八
    十八年一月間，命其公司不知情之會計小姐，以表明已得乙○○認可之意思，在
    燁湦公司八十七年十一月三日（起訴書誤載為八十一年十一月三日）、客戶名稱
    捷揚之請款單底部，載明「共計２７９１３５尚欠５６○○○」之文字下，偽造
    乙○○之署押一枚，而偽造該燁湦公司請款單之私文書，其後並於八十八年二月
    五日，持上開偽造之私文書，向臺灣臺中地方法院聲請核發支付命令，足以生損
    害於乙○○。因認被告甲○○涉有刑法第二百十條之偽造私文書罪嫌云云。
二、按犯罪事實應依證據認定，無證據不得推定其犯罪事實，不能證明被告犯罪或其
    行為不罰者，應諭知無罪之判決，刑事訴訟法第一百五十四條、第三百零一條第
    一項分別定有明文，又事實之認定，應憑證據，如未能發現相當證據，或證據不
    足以證明，自不能以推測或擬制之方法，以為裁判基礎；最高法院著有四十年臺
    上字第八十六號、三十年上字第一八三一號判例可資參照，又刑法第二百十條之
    偽造文書，以無制作權之人冒用他人名義而制作該文書為必要，如果行為人對於
    此種文書，本有制作之權，縱令其不應制作而制作，亦無偽造之可言；又偽造文
    書，係指無制作權不法制作者而言，若自己之文書，縱有不實之記載，要難構成
    本條之罪，又刑法上之偽造文書，須以足生損害於公眾或他人為成立要件，最高
    法院著有二十九年上字第三一○五號、五十三年台上字第六五六號、三十二年上
    字第九七一號、二十四年上字第五四五八號及四十七年台上字第三六五號、五十
    年台上字第一二六八號判例可資參照。本件公訴及上訴意旨認被告甲○○涉有刑
    法第二百十條之偽造私文書罪嫌，無非係以上開事實，業據被告甲○○於偵查中
    供承其確有告知公司會計小姐在上開請款單上簽寫乙○○之署押一枚，並持上開
    請款單聲請臺灣臺中地方法院發支付命令等語不諱，核與被害人乙○○指述情節
    相符，依常理判斷，該請款單上已經記載欠款公司「捷揚」，一見即可知請款對
    象係捷揚公司，依商業習慣，無須再自行表明公司負責人之必要，即使確有表明
    請款人之必要，在客戶欄上填寫即可，而本件請款單上之捷揚公司之負責人乙○
    ○之姓名卻另行書寫，可見係出於偽造意思為論據，並以卷附請款單、支付命令
    聲請書、臺灣臺中地方法院八十八年度促字第一三四三三號支付命令及材料租賃
    契約書在卷為佐證。訊據被告甲○○固於本院供承確有於上開時日，在其位於臺
    北縣五股鄉○○路○段二六六之六號之總公司內，告以會計簽寫乙○○之署押一
    枚於上開請款單上，並自行於上開時日，持上開請款單向臺灣臺中地方法院聲請
    發支付命令等情不諱，惟堅詞否認有上開偽造文書之犯行，並以其僅係告知會計
    應向何人請款，而由會計於請款單上註記「乙○○」三字，亦即請款單上簽寫「
    乙○○」之署押僅係用以表明得向何人請款，而方便其公司收款者向客戶收款等
    語。經查：
（一）被告固提出前揭請款單一紙，至臺灣臺中地方法院，以捷揚公司為相對人，聲
      請核發支付命令，然在支付命令聲請狀上，僅記載有請求標的、事由，就請款
      單部分僅記載「有附呈之請款單影本可證」，在支付命令聲請狀上及嗣後之言
      詞辯論期日被告均未主張請款單上有乙○○親筆署押，或主張請款單上乙○○
      署押即係表示乙○○認同該債務之意，且被告提出支付命令聲請時，併附上燁
      湦公司與捷揚公司之材料租賃契約書影本，該契約書影本告訴人從未曾主張係
      虛偽，告訴人所具民事答辯狀亦引用並附上該契約書影本等情，業經本院調閱
      臺灣臺中地方法院八十八年度中簡字第二○二八號卷查證屬實，是該租賃契約
      書為真正自毋庸置疑，而該契約書已載明捷揚公司向燁煋公司租用鋼軌、型鋼
      、鐵板之數量、單價、租期，可謂明確至極，被告縱僅以該契約書聲請核發支
      付命令，形式上亦屬合法，並無不應核發之理（事實上支付命令屬節省訴訟資
      源之非訟事件，重點在相對人是否有爭執而提出異議，理論上原不須附具任何
      證據，民事訴訟法第五百十一條規定支付命令之聲請應表明一當事人及法定代
      理人。二請求之標的並其數量及請求之原因。三應發支付命令之陳述。四法院
      ，亦未明定須提出任何證據，法院實務上亦不審查附具之證據是否真實，依法
      亦不得以未提出證據即駁回聲請，應迄相對人提出異議，轉為民事訴訟事件後
      ，始須調查證據），是被告於本件支付命令之聲請本不須提出該請款單，縱提
      出請款單，亦無在其上偽造告訴人簽名之必要。在請款單上縱無告訴人簽名，
      法院亦須依其聲請核發支付命令，支付命令核發時，法院亦未以該簽名認定燁
      湦公司債權真正（事實上僅核發支付命令，並未為任何實體權利之認定），是
      該簽名自不足生損害於告訴人、捷揚公司或公眾。
（二）被告所述其公司之請款單上有時會簽寫客戶名字，其用意僅在註記其公司得向
      何人請款，而方便其公司收款者向客戶收款等情，核與證人即燁湦公司之會計
      吳麗雅於原審審理中證述燁湦公司之外務人員要出去請款時，不知向其公司何
      人請款，才會以個人名義，而在下面註記向何人請款（原審卷第五十三頁），
      復有被告所提出分別註記客戶姓名於請款單中之八十三年、八十七年及八十九
      年等燁湦公司請款單四紙附卷可參，足見被告所述請款單上簽寫「乙○○」之
      署押，並非出於偽造之意思，而僅係註記客戶姓名，以利其公司收款人知悉向
      何人請款等情，已堪認屬實。而燁湦公司收款人員未必即為被告本人，是在請
      款單上併記載負責人姓名，俾收款對象更明確，亦不違常情，本院亦不能以被
      告未將對方姓名記載於客戶欄，而記載於他處，即擬制推定被告有偽造文書犯
      意。
（二）再查，公訴人所指該偽造之請款單上，除簽寫乙○○之姓名外，尚記載「共計
      ２７９１３５，尚欠５６○○○」等文字，而觀諸燁湦公司原制作之該請款單
      上，卻記載「總金額３３５１３５」之數字等情，告訴人乙○○在原審亦指述
      「被告確實欠我五萬六千元」（原審卷第二十九頁），益見被告確無偽造「乙
      ○○」署押，而偽造私文書之犯意甚明，蓋以燁湦公司制作之該請款單原既係
      欲用以向捷揚公司之負責人乙○○請款三十三萬五千一百三十五元，則被告若
      果有偽造乙○○之署押，以表明業經乙○○同意付款之意思，當無須於偽造「
      乙○○」署押之同時，另行記載應自總金額中扣除其公司尚欠捷揚公司之五萬
      六千元之款項，並表明其公司僅得向捷揚公司負責人乙○○請款二十七萬九千
      一百三十五元等情，而應係以上開制作之總金額逕向捷揚公司請款，甫符常理
      。
（三）末查，公訴人所據上開燁湦公司請款單，應係燁湦公司之負責人有權制作，用
      以表示向客戶請款意思之文書，又被告係燁湦公司之負責人一節，有經濟部中
      部辦公室八十八年八月三十一日函附之燁湦公司董事、股東名單附偵查卷足參
      （他字卷第三十五頁），是被告應屬有權制作上開燁湦公司請款單者無疑，故
      揆諸上開說明，不論被告所記載之捷揚公司欠款數額是否符合真實，亦核與以
      無制作權人而捏造他人名義制作文書之偽造私文書罪構成要件不相符合，亦即
      被告應無構成偽造私文書之餘地，在請款單上記載捷揚公司負責人姓名亦不足
      以造成損害。綜上所述，依現存證據，並無法證明被告甲○○確有偽造「乙○
      ○」署押，而偽造私文書之犯行，從而即尚難僅以被告告以不知情之會計小姐
      簽寫「乙○○」之署押於請款單上，即遽論其涉有偽造私文書之犯行。此外，
      復查無其他積極證據足資證明被告甲○○有公訴人所指之行為，核屬不能證明
      被告犯罪，原審據此為無罪判決，核無違誤，本件上訴無理由，應予駁回。
據上論斷，應依刑事訴訟法第三百六十八條，判決如主文。
中      華      民      國    八十九    年     十一     月      八      日
                                  臺灣高等法院臺中分院刑事第五庭
                                        審判長法  官  吳  火  川
                                              法  官  郭  同  奇
                                              法  官  姚  勳  昌
右正本證明與原本無異。
檢察官得上訴。
如不服本判決應於收受送達後十日內向本院提出上訴書狀，其未述上訴之理由者並
得於提起上訴後十日內向本院補提理由書（均須按他造當事人之人數附繕本）。
                                              書記官  陳  如  慧
中      華      民      國     八十九     年     十一     月     十     日
                                                                        Ｄ


司法院資訊處製作；財團法人民間司法改革基金會備份。
